【裁判字號】    99,簡上,5
【裁判日期】    991110
【裁判案由】    給付票款
【裁判全文】
臺灣澎湖地方法院民事判決               99年度簡上字第5號
上  訴  人  甲○○
被上訴人    乙○○
上列當事人間請求給付票款事件，上訴人對於中華民國99年5月
28日臺灣澎湖地方法院馬公簡易庭99年度馬簡字第13號第一審判
決提起上訴，本院於民國99年11月4日言詞辯論終結，判決如下
：
    主  文
上訴駁回。
第二審訴訟費用由上訴人負擔。
    事實及理由
甲、程序事項：
一、本件被上訴人乙○○未於言詞辯論期日到場，核無民事訴訟
    法第386條所列各款情形，爰依上訴人之聲請，由其一造辯
    論而為判決。
乙、兩造爭執要旨：
一、被上訴人起訴主張：上訴人於民國97年9月19日，向被上訴
    人借款新台幣（下同）50萬元，並簽立發票日為98年2月5日
    、付款人為第一銀行澎湖分行、票據號碼為VB0000000號之
    同額支票1紙交付被上訴人，但上訴人事後僅小額還款，未
    能按時清償，被上訴人為此依據借款及票據法律關係，訴請
    被告清償款項同時加計遲延利息。
二、上訴人則抗辯：上訴人借款時，被上訴人實際交付之金額為
    40萬元，並非50萬元，而被上訴人於97年夏季，已因職棒簽
    賭之問題，積欠被告10萬元，上訴人借款後，除了以轉帳方
    式清償6筆款項，分別為17,000元、2,000元、7,000元、
    7,000 元、6,000元、10,000元以外，又以現金清償4筆款項
    ，分別為10萬元、2萬元、5萬元、18,000元。因此，兩造金
    錢往來關係，按上述方式計算後，上訴人未積欠被上訴人所
    稱之金額。
三、本件被上訴人起訴，請求命上訴人給付借款50萬元，及自支
    付命令送達翌日起至清償日止，按年息5%計算之利息，原審
    判決上訴人應給付被上訴人33萬3仟元及遲延利息，被上訴
    人其餘之訴駁回，並依職權為假執行宣告。上訴人就上開敗
    訴部分聲明不服，求為判決：
    1.原判決不利於上訴人之部分廢棄。
    2.上開廢棄部分，被上訴人於第一審之訴駁回
    被上訴人則聲明：駁回上訴。
丙、兩造爭執及不爭執事項
一、兩造不爭執之事實：
（一）上訴人曾於97年9月19日，向被上訴人借款至少40萬元，
      並同時簽立發票日為98年2月5日、付款人為第一銀行澎湖
      分行、面額50萬元之支票1紙交付被上訴人，該紙支票經
      被上訴人屆期提示，因存款不足而遭退票。
（二）上訴人借款後曾陸續清償下列款項：
      1.98年3月5日清償17,000元。
      2.98年9月21日清償2,000元。
      3.98年10月6日清償7,000元。
      4.98年10月13日清償7,000元。
      5.98年10月15日清償6,000元。
      6.98年11月23日清償10,000元。
      7.以上總計清償49,000元。
（三）上訴人並未完全清償借款。
二、兩造爭點：
（一）上訴人向被上訴人實際借款金額為40萬元或50萬元？
（二）上訴人有無下列可向被上訴人主張之抵銷或清償情形：
      1.97年夏季因被上訴人簽賭職棒而抵銷10萬元？
      3.98年9月10日由訴外人翁明利代為清償18,000元？
      2.98年4月至7月間上訴人清償現金10萬元、5萬元、2萬元
      、2萬元?
（三）上訴人尚欠被上訴人金額若干？
丁、得心證之理由：
一、民事訴訟法第277條規定：「當事人主張有利於己之事實者
    ，就其事實有舉證之責任。」而金錢借貸契約屬要物契約，
    因金錢之交付而生效力，票據為無因證券，執票人主張票據
    係發票人向伊借款所簽發而交付，如發票人抗辯：未收到借
    款，則執票人應就交付借款之事實，負舉證責任，最高法院
    79年度台上字第679號、第1526號判決要旨可資參考。本件
    被上訴人主張借款50萬元給上訴人，並有上訴人簽立之同額
    支票可證，但上訴人僅承認收到40萬元之借款，揆諸前開說
    明，自應由被上訴人舉證證明實際借款金額為50萬元。然被
    上訴人並未就此有所舉證，且參諸證人李璻琇於本院審理所
    證：「當時兩造經濟況不好，被上訴人有跟上訴人說他有認
    識一個朋友可以借錢給兩造，總共借50萬元，由上訴人開一
    張50萬元的支票，而由被上訴人出面借款，40萬元給上訴人
    ，10萬元給被上訴人」等語，應認定本件被上訴人實際借給
    上訴人之款項為40萬元。
二、又關於借款後清償事實之舉證責任分配，最高法院28年上字
    第1920號判例認為：「請求履行債務之訴，原告就其所主張
    債權發生原因之事實，固有舉證之責任，若被告自認此項事
    實而主張該債權已因清償而消滅，則清償之事實，應由被告
    負舉證之責任。」因此，有關上訴人抵銷抗辯及清償抗辯，
    應依上述判例認定如下：
（一）上訴人聲稱被上訴人於97年夏季因簽賭職棒，積欠被告10
      萬元可供抵銷一節，為被上訴人堅決否認，上訴人雖舉證
      人李璻琇到庭證稱：「被上訴人的母親跟我說，他一直在
      幫助被上訴人處理金錢借貸事情，之前被上訴人欠上訴人
      約16萬元多，這是簽賭及現金借款，那時我與上訴人生活
      在一起，所以我知道他的金錢狀況，且我有陪同上訴人去
      見被上訴人母親。當時我們希望被上訴人之母能夠幫被上
      訴人清償債務，被上訴人的母親有同意，但是被上訴人告
      訴我們不要跟他母親講太多話，且債務金額希望能講少一
      點，後來他母親就同意還6萬元，當時我是跟他母親講六
      萬多元，因為被上訴人說叫我跟他母親說僅欠6萬元多元
      ，另外10萬元他要慢慢還。這6萬元他母親有還。後來該
      10萬元，被上訴人說要慢慢清償，所以上訴人這10萬元當
      成向被上訴人借款部分要扣除的金額。」云云，然證人與
      被上訴人本為夫妻關係，其證詞不免有偏頗之虞，且縱認
      被上訴人確有此筆欠款，然法律行為違反強制或禁止規定
      者，無效，民法第71條定有明文，賭博為法律明文禁止之
      違法行為，因此依據賭博產生之債之關係原無請求權可言
      ，上訴人不能因此之而取請求權，自亦不得執此對被上訴
      人為抵銷抗辯。
（二）上訴人辯稱於98年4月至7月間，陸續以現金清償被上訴人
      10萬元、5萬、2萬、2萬元等情，雖聲請傳訊證人翁明利
      為證，但翁明利於原審時已表明對此事並不清楚；證人李
      璻琇雖到庭證稱：「我沒有與上訴人一起去還款，但是上
      訴人有告訴我她把10萬元拿到法院還給被上訴人，因為後
      來上訴人都是託別人還款，所以我就不清楚」等語，然證
      人既未親眼見到上訴人還款，而係由上訴人所告知，且上
      訴人又無法提出被上訴人所開立之收據以資證明，自無法
      依證人李璻琇之證詞認定上訴人有還款之事實，故上訴人
      有關現金還款之抗辯，不能採信。至於上訴人請求傳喚自
      己母親及被上訴人母親，以證明被上訴人母親曾告訴上訴
      人母親有關上訴人尚積欠款項金額一事，然由證人李璻琇
      上述證詞，已可知被上訴人母親對於被上訴人在外金錢借
      貸情形並不清楚，故藉由兩造母親之對話亦無法釐清雙方
      金錢往來關係，此部分應無傳喚證人之必要，附此敘明。
（三）上訴人辯稱由訴外人翁明利代為清償現金18,000元之事實
      ，業據證人翁明利於原審證述在卷，參酌翁明利證詞當中
      提及其他多筆代為轉帳還款之金額，亦經被上訴人事後自
      認無誤，足見翁明利證詞應屬可採。因此，上訴人清償該
      18,000元之事實，應可認定。
三、綜上所述，被上訴人借款40萬元給上訴人後，上訴人清償
    49,000元部分，為被上訴人所自認，由訴外人翁明利代為清
    償18,000元部分，則經本院認定在案。因此，上訴人尚欠被
    上訴人告333,000元（000000-00000-00000）。從而，原審
    判命上訴人應給付被上訴人33萬3仟元及法定遲延利息，於
    法有據，上訴意旨指摘原判決不當，求予廢棄改判，為無理
    由，應予駁回。
四、據上論結，本件上訴為無理由，依民事訴訟法第436條之1第
    3項，第449條第1項，第78條，第385條第1項前段，判決如
    主文。
中    華    民    國    99    年    11    月    10    日
                  民事庭  審判長法  官  管安露
                                法  官  李宛玲
                                法  官  陳順輝
以上正本係照原本作成。
本判決不得上訴。
中    華    民    國    99    年    11    月    10    日
                                書記官  林德盛

司法院資訊處製作；財團法人民間司法改革基金會備份。
